臺灣高等法院民事判決
111年度家上字第22號
上  訴  人  Ａ０１  



被上訴人    Ａ０２  



上列當事人間請求確認婚姻關係存在事件，上訴人對於中華民國
110年12月6日臺灣新北地方法院109年度婚字第726號第一審判決
提起上訴，本院於111年3月23日言詞辯論終結，判決如下：
    主      文
上訴駁回。
第二審訴訟費用由上訴人負擔。
    事實及理由
一、按確認法律關係之訴，非原告有即受確認判決之法律上利益
    者，不得提起之，民事訴訟法第247條第1項前段定有明文，
    依家事事件法第51條規定，此於家事訴訟事件亦有準用。所
    謂即受確認判決之法律上利益，係指法律關係之存否不明確
    ，原告主觀上認其在法律上之地位有不安之狀態存在，且此
    種不安之狀態，能以確認判決將之除去者而言（最高法院52
    年台上字第1240號判例意旨參照）。本件被上訴人主張兩造
    於民國102年1月4日所為之兩願離婚登記（下稱系爭離婚）
    ，因同日所簽署兩願離婚協議書（下稱系爭離婚協議書）其
    上所載兩名證人，並未親自見聞或確認兩造離婚真意，系爭
    離婚應屬無效，兩造婚姻關係自97年6月18日結婚登記起至
    兩造另件離婚判決確定前（詳後述）均存在等語，為上訴人
    所否認，而兩造婚姻關係於上開期間是否始終存在，抑或於
    兩造107年4月10日第二次結婚前，曾因系爭離婚而中斷，攸
    關被上訴人將來另訴請求分配剩餘財產差額時，所得主張兩
    造婚後財產範圍（見本院卷第101頁），則被上訴人主觀上
    認其身分、財產上之私法上地位非屬明確（見原審卷第19頁
    、本院卷第101頁），而此種不安之狀態並得以本件確認判
    決一次除去，應認被上訴人有即受確認判決之法律上利益而
    得提起本件確認之訴，先予敘明。
二、被上訴人主張：兩造於97年6月18日結婚，曾於102年1月4日
    協議離婚，嗣於107年4月11日再次登記結婚。然系爭離婚僅
    係兩造一時衝動之行為，伊因一時氣憤便向偶爾同於新北市
    政府員工餐廳用餐閒聊之訴外人乙○○訴苦，並請託渠於系爭
    離婚協議書簽名，實則乙○○與兩造並不相識，亦未與上訴人
    確認是否有與伊離婚之真意，又訴外人甲○○為上訴人之父，
    亦未確認伊是否有與上訴人離婚之真意，即簽名於系爭離婚
    協議書，系爭離婚依法應屬無效，且由兩造於系爭離婚後仍
    共同居住、扶養子女等情，亦徵兩造斯時確無離婚真意。上
    訴人於109年8月間再對伊提起離婚訴訟，經原法院以109年
    度婚字第639號判決准許兩造離婚（下稱另件離婚訴訟，於
    原審言詞辯論終結前尚未確定），因兩造婚姻關係自第一次
    結婚時起至另件離婚訴訟判決確定前止是否始終存在，關乎
    兩造身分及婚後財產範圍之認定，為此訴請確認兩造婚姻關
    係於上開期間存在等語。
三、上訴人則以：被上訴人與乙○○認識多年，經常向渠說明兩造
    欲離婚之情形，伊係經由被上訴人認識乙○○，被上訴人請乙
    ○○簽名於系爭離婚協議書時，伊雖在車上等候未一同前往，
    然伊已先簽名於系爭離婚協議書，且以電話擴音方式，與乙
    ○○確認有離婚之意，另一離婚證人即伊父甲○○簽名時，已透
    過機車行太太確認被上訴人要離婚之意，且被上訴人於甲○○
    簽名前亦多次向渠表示離婚之意，又兩造親至戶政機關辦理
    離婚登記，確有離婚真意，復具備2名證人之要件，系爭離
    婚應屬有效等語置辯。
四、原審為被上訴人勝訴判決，即確認兩造自97年6月18日結婚
    登記時起至另件離婚訴訟判決兩造離婚確定前之婚姻關係存
    在，上訴人不服提起上訴，上訴聲明為：
　㈠原判決廢棄。
　㈡被上訴人在第一審之訴駁回。
　　被上訴人則為答辯聲明：上訴駁回。
五、本院整理兩造不爭執事項（見本院卷第100頁，並依判決格
    式修正或刪減文句，或依爭點論述順序整理內容）：
　㈠兩造於97年6月18日結婚，育有一名未成年子女（見本院卷第
    93、95頁）。
　㈡兩造曾於102年1月4日至戶政事務所辦理兩願離婚登記（見同
    上卷第93頁）。
　㈢兩造於107年4月11日再次辦理結婚登記（見同上卷第93頁）
    。
　㈣上訴人於109年8月12日提起另件離婚訴訟，原法院於110年9
    月9日言詞辯論終結，於同年10月14日判決准兩造離婚，該
    判決於同年11月13日確定，經本院調閱該件卷宗無訛，並有
    該判決暨確定證明書可考（見同上卷第67-91頁）。
六、被上訴人主張兩造雖於系爭離婚協議書簽名，並共同辦理離
    婚登記，惟於系爭離婚協議書簽名之證人乙○○、甲○○，並未
    親見或親聞其離婚意願，依民法第1050條規定，不符合離婚
    要件，兩造婚姻關係自第一次結婚登記起至另件離婚訴訟判
    決兩造離婚確定日止均存在等語，然為上訴人所否認，並以
    前詞置辯（上訴人於上訴後，已不再抗辯本件應類推適用民
    法第997條撤銷期限之規定，見本院卷第100頁）。是本件首
    要爭點厥為系爭離婚協議書所載證人是否符合民法第1050條
    所定要件，經查：
　㈠按兩願離婚，應以書面為之，有2人以上證人之簽名並應向戶
    政機關為離婚之登記，民法第1050條定有明文，此規定旨在
    確實證明當事人有離婚之合意，而非出於抑勒或受騙，固不
    限於協議離婚時在場之人，始得為證人，其簽名縱為離婚書
    據作成後所加簽，亦不得執此而指為與法定方式不合，然究
    難謂非親見或親聞雙方當事人確有離婚真意之人，亦得為證
    人（最高法院42年台上字第1001號判例、69年度台上字第10
    5號、87年度台上字第1706號判決、同院69年度第10次民事
    庭會議決議參照）。次按法律行為，不依法定方式者，無效
    ，民法第73條前段亦有明文。
　㈡依系爭離婚協議書所載，系爭離婚之2名證人為乙○○、甲○○（
    見原審卷第29頁），證人乙○○於原審結證稱：伊對系爭離婚
    協議書完全沒有印象，完全不認識兩造，伊那時常常帶伊兒
    子到新北市政府員工餐廳吃飯，跟很多人聊過天，但那時的
    聊天內容伊都不記得，伊沒有印象簽過系爭離婚協議書，亦
    未與兩造通電話等語（見同上卷第151-152頁），雖被上訴
    人自陳係其將系爭離婚協議書拿給乙○○簽名，可能是乙○○忘
    記等語（見本院卷第101、102頁），惟依被上訴人及乙○○上
    開所述，充其量僅能證明乙○○簽名於系爭離婚協議書之事實
    ，至於上訴人辯稱其係以電話擴音方式，與乙○○確認其欲與
    被上訴人離婚之意云云，則與乙○○上開證述不符，又未能舉
    證以實其說，難信可採。且依乙○○所述與兩造均不相識，可
    能在新北市政府員工餐廳吃飯時曾與被上訴人聊天等語，堪
    信被上訴人主張係其請託乙○○於系爭離婚協議書簽名，但乙
    ○○未與上訴人確認是否有離婚之意等語，應屬事實，另縱認
    上訴人已先行簽名於系爭離婚協議書，既非乙○○親眼所見，
    亦不能據此推認乙○○能確認該簽名即為上訴人親簽，仍不足
    認定乙○○已親自見聞上訴人離婚之意。基上，乙○○既僅依被
    上訴人單方面之陳述，而未與上訴人見面或以其他方式確認
    上訴人是否有與被上訴人離婚之意，即簽名於系爭離婚協議
    書，自不得為系爭離婚之證人。
　㈢證人甲○○於原審證稱：伊有簽名於系爭離婚協議書，伊簽之
    前兩造一直吵說要離婚，找伊好幾次伊都沒有簽，伊說親家
    母簽伊才要簽，被上訴人就說伊刁難她。被上訴人離婚前幾
    天有說很多次要離婚。到了簽名這一天，上訴人有上去4樓
    找伊，伊問說你一個人來嗎，上訴人說被上訴人在樓下，原
    本是要伊跟伊太太都簽，但伊說只願意出一個證人，後來伊
    就簽給上訴人了。當天伊知道被上訴人就在樓下，但伊沒有
    跟被上訴人見到面，機車行太太有打電話跟伊說，被上訴人
    要她簽名，但機車行太太說不認識被上訴人。簽完名隔天還
    是隔幾天伊才見到被上訴人，被上訴人就說她不要離婚，說
    要離婚是開玩笑的等語（見原審卷第161-163頁），依甲○○
    所述，其於系爭離婚協議書上簽名當時並未與被上訴人見面
    ，當天亦僅與機車行太太通電話，縱經該機車行太太告知被
    上訴人有離婚之意，亦屬聽聞他人之轉述，並非親自見聞被
    上訴人離婚之意。上訴人雖辯稱甲○○簽名時沒有再向被上訴
    人確認，是之前就知道被上訴人要離婚，當天只是補簽而已
    云云（見本院卷第116頁），然為被上訴人所否認，並稱因
    上訴人父母都說台語，因語言不通，其不會向他們溝通或抱
    怨，離婚的事都是上訴人在傳話，甲○○沒有向其確認等語（
    見同上卷第116頁），衡以甲○○為上訴人之父，於本件訴訟
    已非無偏頗上訴人之虞，兼以甲○○與兩造之關係，雖知悉兩
    造時有爭吵，縱然被上訴人確有口出離婚之語，依常情推之
    ，通常會認屬意氣用語，未必當真，此由甲○○證稱隔幾天後
    才見到被上訴人，被上訴人說不要離婚等語，可見上情，因
    此，甲○○於擔任系爭離婚證人時，自有再行確認被上訴人是
    否有離婚之意之必要，依其為上訴人父親、被上訴人公公之
    關係，衡情亦當如此，不能僅因被上訴人所述或上訴人轉述
    兩造於平時爭吵之話語，即認甲○○已明知被上訴人確有離婚
    之意，而可省略為離婚證人時再度確認之舉，上訴人上開所
    述不足為採，被上訴人主張甲○○未向其確認是否欲與上訴人
    離婚，即簽名於系爭離婚協議書，不得為離婚證人等語，則
    屬有據。
　㈣綜上，系爭離婚協議書上證人乙○○、甲○○，分別係單憑被上
    訴人、上訴人一方之陳述，即簽名於系爭離婚協議書，在簽
    名前、後或當下，均未與另一方確認是否確有與他方離婚之
    意，乙○○、甲○○因未親自見聞或確認兩造均有離婚之意，揆
    諸前開說明，均不得為兩造系爭離婚之適格證人。此與乙○○
    、甲○○已當面確認兩造有離婚之意，然能否確認兩造是否有
    離婚真意乙節，顯然係不同之事實，上訴人辯稱不應課予離
    婚證人實質探究當事人離婚真意之重責云云（見本院卷第21
    -23頁），因本件離婚證人均僅與兩造之一方確認離婚之意
    ，已不足為離婚證人，尚無須進一步審究之必要，上訴人此
    部分所辯，顯非可取。準此，兩造系爭離婚不具備「2人以
    上證人之簽名」之法定要件，因違反前揭規定所定之法定方
    式而屬無效。故被上訴人主張兩造自97年6月18日結婚登記
    時起至另件離婚訴訟判決兩造離婚確定前之婚姻關係存在等
    語，即屬有據。
　㈤至於上訴人辯稱兩造簽名於系爭離婚協議書，復親自前往戶
    政事務所辦理離婚登記，顯見兩造確有離婚真意等語（見本
    院卷第25-27頁），因兩造系爭離婚已經本院認定欠缺「2人
    以上證人之簽名」之法定要件而無效，則兩造有無離婚真意
    乙節，不足以影響本件判決結果，是此部分尚無贅述之必要
    ，併此敘明。
七、綜上所述，兩造系爭離婚係屬無效，從而，被上訴人請求確
    認兩造自97年6月18日結婚登記時起至另件離婚訴訟判決離
    婚確定（即110年11月13日）前之婚姻關係存在，為有理由
    ，應予准許。是則原審為上訴人敗訴之判決，並無不合。上
    訴論旨指摘原判決不當，求予廢棄改判，為無理由，應駁回
    上訴。又本件事證已臻明確，兩造其餘之攻擊或防禦方法及
    所用之證據，經本院斟酌後，認為均不足以影響本判決之結
    果，爰不逐一論列，附此敘明。
八、據上論結，本件上訴為無理由，爰判決如主文。
中　　華　　民　　國　　111 　年　　3 　　月　　30　　日
                  家事法庭
                      審判長法  官  張靜女
                            法  官  朱漢寶
                            法  官  范明達
正本係照原本作成。
如不服本判決，應於收受送達後20日內向本院提出上訴書狀，其
未表明上訴理由者，應於提出上訴後20日內向本院補提理由書狀
（均須按他造當事人之人數附繕本）上訴時應提出委任律師或具
有律師資格之人之委任狀；委任有律師資格者，另應附具律師資
格證書及釋明委任人與受任人有民事訴訟法第466條之1第1項但
書或第2項所定關係之釋明文書影本。如委任律師提起上訴者，
應一併繳納上訴審裁判費。
中　　華　　民　　國　　111 　年　　3 　　月　　30　　日
  　　　　　　　　　　　　　書記官  余姿慧